臺灣臺北地方法院民事判決　　　　　　　93年度訴字第4578號
原　　　告　　丁○○
訴訟代理人　　鄭文婷律師
複代　理人　　康立平律師（於94年5月4日陳報終止委任）
被　　　告　　甲○○
兼訴訟代理人　乙○○
共　　　同
訴訟代理人　戊○○
上列當事人間侵權行為損害賠償事件，本院於民國94年9月21日
言詞辯論終結，判決如下：
    主  文
原告之訴及假執行之聲請均駁回。
訴訟費用由原告負擔。
    事實及理由
一、原告起訴主張：被告乙○○受雇於被告甲○○擔任助理工作
    ，未經查證，即共同於民國（下同）91年10月14日以台北市
    議員甲○○議會研究室名義向媒體發布新聞稿，表示「揭發
    惡質建商，涉嫌一屋多賣．．利用．．民代助理及黑道人物
    佔據民宅」，再於翌日在台北市議會召開記者會，指稱原告
    係訴外人忠冠建設開發股份有限公司（以下稱忠冠公司）之
    白手套，涉嫌協助其一屋多賣及強佔民宅等不實之事，經各
    大媒體報導，顯已侵害原告之名譽權，造成原告精神痛苦不
    堪，經原告提出誹謗罪之告訴，現由台灣台北地方法院檢察
    署偵查中，為此依民法第185條、第184條第1項前段、第195
    條第1項等規定，聲明求為：(一)被告應連帶給付原告新台幣
    （以下同）2,000,000元，及自93年12月22日起至清償日止
    ，按年息5%計算之利息之判決，(二)願供擔保，請准宣告假執
    行等語。
二、被告以：坡心市場用地屬台北市政府所有，被告甲○○身為
    民意代表，有監督市政府之責，且被告甲○○兼任台北市議
    會警政委員會委員，遂於接獲訴外人許日旭、徐迺煥、游清
    良陳情，將渠等提供之資料交被告乙○○合理詳盡查證（包
    括調取台北市○○街57巷6號7樓登記資料、會同訴外人丙○
    ○向原告查證）後，有相當理由確信有官商勾結情事，乃基
    於職責，發佈系爭新聞稿預告其將針對「惡質建商涉嫌一屋
    多賣」議題召開記者會，並邀請被害人說明，及邀集台北市
    政府稅捐、建設、工務、警察、地政、政風、法規會等單位
    、台北市地政士公會共同檢視，全文未提及原告姓名，不致
    侵害原告名譽；被告乙○○本於議員特助身分擔任新聞聯絡
    人，負責協助媒體及與會之人明瞭記者會流程，且其於系爭
    記者會中未發言，自未實施侵害行為；按司法院大法官會議
    第509號解釋及最高法院93年度台上字第1979號判決意旨，
    被告對可受公評事項為適當評論，且事前經合理查證，有相
    當理由確信其為真實，系爭言論應屬言論自由範疇，得阻卻
    違法；名譽有無受損害，應以社會上之評價是否貶損為斷，
    但原告未證明其名譽受有貶損等語，資為抗辯。聲明求為：
    (一)駁回原告之訴及假執行之聲請，(二)如受不利判決，願供擔
    保，請准免為假執行宣告。
三、兩造不爭執之事實如下：被告甲○○為台北市議員兼台北市
    議會警政委員會委員，被告乙○○受雇擔任其助理期間，被
    告甲○○於91年10月14日發布於翌日召開記者會之新聞稿，
　　內載「忠冠建設公司所承建．．坡心通化財神大樓．．一屋
　  多賣．．利用．．民代助理及黑道人物佔據民宅」，再於翌
    日在台北市議會召開記者會，公然表示「什麼叫特權介入、
　  什麼叫民代背後特權支持民代，而且還是民代助理住在裡面
    ，後面他說他有黑道幫襯」、「我到現在為止我要講什麼叫
    特權介入，因為有民代的助理，我今天要揭發常常很多人開
    記者會，自己身為民意代表結果自己的助理在外面為非作歹
    ，還能夠住在裡面後面還跟我所有住戶講，我有黑道在後面
    background我不怕，為什麼！因為水來土淹對不對！今天的
    民代我現在點名立法委員親民黨的立法委員林春德的助理丁
    ○○也住在裡面，而且他不付一毛錢，當我的住戶陳情人跟
    我講他的房子，他說沒關係啊！然後後面我還有幫派作bac-
    kgroud，你們愛怎麼辦就怎麼辦！」，有原告提出之新聞稿
    、新聞剪報、戶籍謄本、錄音帶及譯文為證（卷一第9至11
    、39、78至89頁）。
四、按民事訴訟法第277條前段規定：「當事人主張有利於己之
    事實者，就其事實有舉證之責任。」查系爭新聞稿未記載所
    謂「民代助理」為原告，且全文無隻字片語提及原告，原告
    復未舉證證明系爭新聞稿被發佈後，使第三人聯想及原告，
    致原告在社會上之評價受到貶損等事實，自難認為被告發佈
    該新聞稿係不法侵害原告名譽權，被告自不負損害賠償責任
    。
五、本件被告甲○○於記者會中之言論，乃屬憲法第11條保障之
    言論自由基本人權範疇。惟該言論直指原告以特權及仗黑道
    勢力介入陳情人與建商間之糾紛，客觀上足以貶損原告在社
    會上之評價，對原告之名譽造成損害，而侵犯憲法第22條所
    保障之基本人格權。換言之，被告甲○○之言論自由權利與
    原告之名譽權在此具體事件中產生衝突。按憲法所保障此二
    基本人權無其中之一優先於另外一種權利之位階關係存在，
    則此二權利在具體事件中發生衝突時，法院必須透過價值衡
    量來探求何者在該具體事件中得優先受到保護。查：
　(一)參酌司法院大法官會議第509號解釋意旨：「言論自由為人
    民之基本權利，憲法第11條有明文保障，國家應給予最大限
    度之維護，俾其實現自我、溝通意見、追求真理及監督各種
    政治或社會活動之功能得以發揮。惟為兼顧對個人名譽、隱
    私及公共利益之保護，法律尚非不得對言論自由依其傳播方
    式為合理之限制。刑法第310條第1項及第2項誹謗罪即係保
    護個人法益而設，為防止妨礙他人之自由權利所必要，符合
    憲法第23條規定之意旨。至刑法同條第三項前段以對誹謗之
    事，能證明其為真實者不罰，係針對言論內容與事實相符者
    之保障，並藉以限定刑罰權之範圍，非謂指摘或傳述誹謗事
    項之行為人，必須自行證明其言論內容確屬真實，始能免於
    刑責。惟行為人雖不能證明言論內容為真實，但依其所提證
    據資料，認為行為人有相當理由確信其為真實者，即不能以
    誹謗罪之刑責相繩。」本件被告甲○○抗辯其於記者會前調
    取台北市○○街57巷6號7樓登記資料及現場訪查，確認上址
    為訴外人洪福用所有，卻遭原告占用，其再向原告查證，原
    告聲稱建商供其使用，且有「兄弟」參與其中等語，業據被
    告甲○○提出登記資料、異動索引表為證（卷一第129至131
    頁、卷二第6頁），核與證人丙○○證稱：「（問：是否陪
    同被告乙○○向原告查證？）有，原告說是建商給他住的．
    ．原告說『這件事情全省兄弟都有參與到』，叫我們不要碰
    這件事．．「問：原告是否有很多黑道朋友？）在他言談中
    我強烈感受到，譬如原告講到某位朋友時，會講到這位朋友
　　是什麼幫派背景。」相符（卷三第10至11頁），可見被告甲
  　○○於記者會陳述原告占用他人所有房屋並有黑道支持等語
    ，非全然子虛烏有，則被告甲○○批評原告藉特權為非作歹
    ，乃因其有相當理由確信其為真實所發表之意見，自難謂被
    告甲○○之言論出於惡意。
　(二)參酌大法官吳庚就上開解釋所出具之協同意見書闡示：「按
  　陳述事實與發表意見不同，事實有能證明真實與否之問題，
　　意見則為主觀之價值判斷，無所謂真實與否，在民主多元社
　  會各種價值判斷皆應容許，不應有何者正確或何者錯誤而運
    用公權力加以鼓勵或禁制之現象，僅能經由言論之自由市場
    機制，使真理愈辯愈明而達去蕪存菁之效果。對於可受公評
    之事項，尤其對政府之施政措施，縱然以不留餘地或尖酸刻
　　薄之語言文字予以批評，亦應認為仍受憲法之保障。蓋維護
　  言論自由即所以促進政治民主及社會之健全發展，與個人名
    譽可能遭受之損失兩相衡量，顯然有較高之價值。」本件被
    告甲○○身兼台北市議員及台北市議會警政委員會委員，有
    監督台北市政府施政權限，而被告甲○○抗辯上開房屋坐落
    台北市所有土地及所管理之市場之上乙節，有其提出之登記
    資料為憑（卷一第127頁），則上開房屋被占用是否涉及官
    商勾結之議題，與被告甲○○之職權範圍非毫無關連，自屬
    可受公評之事項。再查，被告甲○○本諸原告之說詞，評論
    原告藉特權為非作歹，乃對上開事項發表其主觀價值判斷，
    可經由言論自由之市場機制加以辯明是非，發揮監督市政之
    功能，與原告個人名譽可能遭受之損失兩相衡量，顯然有較
    高之價值。
　(三)綜上，本事件中被告甲○○之言論自由權利與原告之名譽權
　  發生衝突，本院為價值衡量後，認為被告甲○○之言論自由
　　權利應優先受到保障，則其於系爭記者會發表有損原告名譽
　  之評論，乃行使正當權利，阻卻違法性，對原告所受損害無
    庸負賠償責任。
六、被告乙○○抗辯其未於記者會發言等語，為原告所不爭執，
    堪信為真正，原告徒以被告甲○○指示被告乙○○查證資料
    ，及被告乙○○出席記者會，即主張被告二人共同侵害其名
    譽權云云，尚不可採。退步言，縱認被告乙○○有共同侵害
    行為，揆諸上開論述，亦應認被告乙○○無庸負侵權行為損
    害賠償責任。
七、綜上論述，原告依民法第185條、第184條第1項前段、第195
    條第1項等規定，請求被告連帶給付2,000,000元，及自93年
    12月22日起至清償日止，按年息5% 計算之利息，為無理由
　　，應予駁回，其假執行之聲請失所附麗，應併予駁回。兩造
　  其餘攻擊、防禦方法於判決結果無礙，爰不一一論述。
八、結論：原告之訴為無理由，依民事訴訟法第78條判決如主文
    。
中　　華　　民　　國　　94　　年　　9　　月　　30　　日
                  民事第五庭    法　官　翁昭蓉
以上正本係照原本作成
如對本判決上訴，須於判決送達後20日內向本院提出上訴狀
中　　華　　民　　國　　94　　年　　9 　　月　　30　　日
                    　　　　　　書記官　莊滿美
